【裁判字號】    95,上易,671
【裁判日期】    950929
【裁判案由】    妨害兵役
【裁判全文】
臺灣高等法院高雄分院刑事判決         95年度上易字第671號
上  訴  人  臺灣高雄地方法院檢察署檢察官
被      告  甲○○
上列上訴人因被告妨害兵役案件，不服臺灣高雄地方法院95年度
簡上字第583 號中華民國95年8 月3 日第一審判決（起訴案號：
臺灣高雄地方法院檢察署94年度偵字第20812 號），提起上訴，
本院判決如下：
    主  文
上訴駁回。
    理  由
一、聲請簡易判決處刑意旨略以：被告甲○○係高雄縣後備司令
    部列管後備軍人，原設籍於高雄縣仁武鄉烏林村林山巷25號
    ，嗣於民國（以下同）94年5 月初居住處所遷移至臺北縣樹
    林鎮○○○○街196-1 號，竟無故不依規定申報，致使高雄
    縣後備司令部所發指定應於94年6 月29日，前往屏東縣枋寮
    鄉○○村○○路1 號「新開營區」報到之「博愛2112之5 號
    」第0176號教育召集令，經高雄縣政府警察局仁武分局仁武
    派出所警員陳永宜於94年6 月16日下午1 時20分許、同年6
    月17日下午4 時許送達上址（高雄縣仁武鄉烏林村林山巷25
    號）後，均因被告甲○○居住所遷移不明而無法送達，應受
    召集，無故逾應召期限2 日，因認被告甲○○涉有妨害兵役
    治罪條例第6 條第1 項第4 款之罪嫌。
二、公訴人認被告甲○○涉有妨害兵役罪嫌，係以被告甲○○已
    坦承遷移住址未向管區後備司令部申報登記，致教育召集令
    無法送達，並有高雄縣後備司令部函附妨害兵役案件移送書
    、教育召集令、行方不明遷出未報移送法辦年籍表、召集令
    交付通知書、召集令交付通知書、高雄縣後備司令部查詢作
    業、高雄縣後備司令部教點召歷史資料等文件可稽，為其論
    据。
三、訊據被告甲○○矢口否認有何逃避教育召集之意圖，辯稱：
    我當時在臺北工作，沒有收到教育召集令，且因原戶籍可以
    領焚化爐回饋金，所以才沒遷戶籍等語。經查：
（一）被告甲○○遷移住處未加申報之客觀事實固經其坦承在卷
      ，並有高雄縣後備司令部妨害兵役案件移送報告書、高雄
      縣後備司令部列管後備軍人行方不明遷出未報移送法辦年
      籍表、召集令交付通知書、高雄縣後備司令部查詢作業、
      高雄縣後備司令部教點召歷史資料等附卷可憑，是此部分
      之事實固堪可認定。然被告甲○○是否出於避免召集處理
      之意圖，仍應有積極證據證明始得認定之。按後備軍人管
      理規則第7 條第2 款規定，後備軍人依前條所定管理事項
      ，應有下列各項之義務：戶籍遷出遷入或住址變更申報，
      被告甲○○固應知悉後備軍人負有上開義務。惟妨害兵役
      治罪條例第10條第1 項所謂「意圖避免召集處理」係指被
      告不申報遷移居住處所乃以避免召集處理為積極目的，亦
      即將此「意圖」明定為主觀犯罪構成要件，此與刑法上之
      犯罪故意乃單純指行為及結果故意者不同。後備軍人未申
      報遷移之住所，原因及目的不勝枚舉，如避債者、避仇者
      、至外地工作者、生性疏懶者均有可能，並非明知有此申
      報義務，而未依規定申報，即可逕認其係以避免召集為不
      申報之積極目的，尚難僅以其自行遷移住處未加以申報，
      即推認其主觀上有避免召集處理之意圖。
（二）被告甲○○雖供稱：本件教育召集令送達我戶籍地即高雄
      縣仁武鄉鳥林村林山巷25號時，該處住有我外公、外婆，
      我外公當時中風、外婆身體健康不佳、患有高血壓、外婆
      不識字，我當時與外公、外婆發生誤會，未將我當時居所
      告知外公、外婆，舅舅雖知道我聯絡方式，但不知有寄教
      育召集令至我戶籍地，當時住基隆但未遷戶籍至基隆，係
      因我原戶籍地每年可領有數千元之回饋金云云（見95年7
      月20日原審審判筆錄第3 頁），惟被告甲○○就此部分未
      提出任何證據以佐證上開內容係屬真實，故難遽予採信。
      然公訴人以：根據被告甲○○前案紀錄表顯示，被告甲○
      ○有被通緝始行到案，足認被告甲○○本身沒有住在戶籍
      地，又不讓被告家人聯絡到被告，因認被告甲○○有逃避
      兵役的事實。但經查閱被告甲○○前案紀錄，被告甲○○
      係因妨害兵役條例案件、毒品危害防制條例案件分別於94
      年10月31日、94年12月13日經臺灣高雄地方法院檢察署、
      台灣高雄地方法院通緝在案，此有臺灣高等法院被告前案
      紀錄表1 份在卷可查，另原審調閱該院94年度訴字第227
      號被告甲○○涉嫌違反毒品危害防制條例案件全卷，被告
      甲○○於94年6 月8 日法院訊問筆錄中陳明當時現居地為
      台北市○○區○○街212 巷19號3 樓，戶籍設在高雄縣仁
      武鄉鳥林村林山巷25號，但被告甲○○當時無居住於戶籍
      地，當時被告甲○○在居所有正當工作，並經法院限制住
      居於台北市○○區○○街212 巷19號3 樓，而該案準備程
      序之傳票於94年6 月13日送達被告居所，上開傳票雖經退
      回並註記無此人，然被告甲○○於94年6 月17日準備程序
      期日仍有到庭，被告甲○○答稱通訊地仍是台北市○○區
      ○○街212 巷19號3 樓，顯見上開法院開庭傳票之通知可
      能因其他因素未送達被告甲○○，然被告甲○○當時確有
      向法官陳明現居地，且於準備程序期日按時到庭，顯見被
      告甲○○當時並無逃亡隱匿之意圖，此有該院94年度訴字
      第227 號卷宗在卷可憑，被告甲○○嗣後雖因未收受原法
      院94年度訴字第227 號判決，而無法按時到案執行再經通
      緝，但上開通緝時間點均在本件教育召集令送達日期（94
      年6 月16日、94年6 月17日）之後，自難僅以前開通緝而
      認定被告甲○○主觀上有逃避本案教育召集之意圖。另檢
      察官對於被告甲○○有無避免教育召集之積極意圖，並未
      提出其他具體事證供本院認定，依罪疑有利被告之原則，
      自應作有利被告甲○○之認定。
（三）再按刑法之故意，係指認識犯罪之構成事實，且進而決定
      為其行為之意思；其中決定為其行為之意思，皆有一定之
      遠因，即「動機」，通常動機與犯罪之成立無關，或以之
      為科刑時應予審酌之事項、或為減刑之要件、或為加重之
      要件，然於特殊之犯罪，若以之為主觀不法構成要件之構
      成要素者，如刑法分則中規定以「意圖」為成立要件之罪
      ，法律既明定為犯罪構成要件，則動機已成犯罪內容之一
      部分，不得再視為一般之動機，故目的犯（意圖犯）在主
      觀上除須具備故意之構成要件外，尚須具備法定之不法意
      圖，否則其犯罪即無以成立（最高法院93年台上字第4798
      號判決參照）。次按後備軍人「意圖避免召集處理」，而
      有居住處所遷移，無故不依規定申報者，處1 年以下有期
      徒刑，拘役或科新台幣9 萬元以下罰金，妨害兵役治罪條
      例第10條第1 項第3 款定有明文；又後備軍人犯第1 項之
      罪，致使召集令無法送達者，以避免召集論，分別依第5
      條或第6 條科刑，同條第3 項亦定有明文；依前開法條規
      定，本條例第3 項規定「以避免召集論」須以犯第1 項之
      罪為前提，亦即仍須具備「意圖避免召集處理」之主觀要
      件，始有適用之餘地，並非後備軍人一有居住處所遷移，
      無故不依規定申報，而有致召集令無法送達之結果即「以
      避免召集論」。蓋妨害兵役治罪條例第6 條第1 項係以「
      意圖避免教育召集」為構成要件，其「意圖」乃避免教育
      召集之特定意圖，同條例第10條第1 項意圖則係避免任何
      一種或數種召集均屬之，故行為人若未依規定申報遷移之
      新住處，而係出於避免任何召集或某一教育召集以外之召
      集，致教育召集令無法送達，依第10條第3 項即可以意圖
      避免（教育）召集論，而依同條例第6 條第1 項科刑，而
      無庸另行證明第6 條第1 項之避免教育召集之特定意圖，
      此為第10條第3 項立法意旨及實益之所在。故第10條第3
      項之「以意圖避免召集論；分別依第5 條或第6 條科刑」
      之「意圖」應係指第5 條、第6 條針對特定召集加以避免
      之意圖，與同條第1 項之「意圖」未限於針對何種召集之
      情形自有不同。故第10條第3 項之適用自應以犯同條第1
      項之罪即有該第1 項之避免召集的意圖為要件，二者間並
      無循環論斷之問題，要難以此條例第10條第3 項有「以意
      圖避免召集論」之用語，即逕解為不以具備避免召集之主
      觀意圖為必要。
    綜上所述，被告甲○○是因工作離家，尚無証据証明是基於
    妨害兵役之意圖而離家，公訴人認被告甲○○甲○○涉嫌妨
    害兵役犯行所憑之證據，尚不足以証明被告甲○○是基於妨
    害兵役之意圖而離去原住所，此外復查無其他積極確切證據
    足資認定被告甲○○有何妨害兵役情事，自屬不能證明被告
    甲○○犯罪。
四、原審以不能証明被告甲○○犯罪，依法諭知無罪，核無不合
    ，檢察官上訴指摘原判決不當，為無理由，應予駁回。
本案經檢察官陳國全到庭執行職務。
中    華    民    國    95    年    9     月    29    日
                  刑事第六庭  審判長法  官  王憲義
                                    法  官  李璧君
                                    法  官  張盛喜
以上正本證明與原本無異。
不得上訴。
中    華    民    國    95    年    9     月    29    日
                                    書記官  林明威


司法院資訊處製作；財團法人民間司法改革基金會備份。
